臺灣高等法院花蓮分院刑事裁定　　　　　　九十三年度聲再字第三七號
　　聲　請　人　甲○○
右聲請人因貪污案件，對於本院中華民國九十二年十一月二十八日（九十二年度上訴
字第八二號）確定判決，聲請再審，本院裁定如左：
    主  文
再審之聲請駁回。
    理  由
一、聲請意旨略以：
    (一)按有罪判決確定後，因發現確實之新證據，足認受有罪判決之人應受「無罪」
      、免訴、免刑或輕於原判決所認罪名之判決者，為受判決人之利益，得聲請再
      審，刑事訴訟法第四百二十條第一項第六款定有明文。本件原確定判決認定甲
      ○○有罪，略以：於八十八年五月間某日，張慶文到長濱鄉公所秘書辦公室時
      ，對張慶文表示鄉長欲將長光社區道路排水溝後續工程指定予其承作等語，張
      慶文當場同意承作該工程後，王哲偉即圈選「建盛公司」及「杰峰土木」為該
      工程之陪標廠商，張慶文便找陳輝凌及曾玉萬協商陪標事宜，告知陳輝凌、曾
      玉萬該件工程是潘榮宗事先指定予其承作，請配合陪標，以讓其順利得標，渠
      等即以協議方式之合意，配合將投標金額之額度填載於九十三萬元以上，再將
      標單投寄長濱鄉公所參與陪標，使彼此間不為價格之競爭，致張慶文得以九十
      二萬六千元順利得標。惟因甲○○與陳錦豐、潘健賢三人所合夥施作之工程緊
      鄰本件張慶文標得之工程，渠等三人欲獲取一併承作本件工程之機會，遂共同
      基於對王哲偉關於指定工程予其等承作而違背職務之行為，交付賄賂之犯意聯
      絡，推由當時擔任長濱鄉鄉民代表之甲○○出面與張慶文交涉，甲○○嗣於張
      慶文得標後約一星期某日上午，在長濱鄉公所服務台前遇見張慶文，乃要求張
      慶文將本件工程轉讓予其承作，二人遂上樓至秘書辦公室找王哲偉協商，王哲
      偉亦勸張慶文將本件工程轉讓予甲○○承作，張慶文見對方一人係鄉民代表，
      一人係秘書，不便得罪，只好同意甲○○之請求，王哲偉當場表示本件之工程
      ，鄉長要收回扣款，經張慶文與甲○○協商後，甲○○當場同意領到工程款後
      ，將支付二成半之款項，其中一成半之回扣款給王哲偉，並支付一成之借牌費
      予張慶文；甲○○、張慶文及王哲偉三人達成上開協議後，即於同日中午共同
      到「東芝園卡拉ＯＫ店」用餐，甲○○同時打電話邀潘健賢到「東芝園卡拉Ｏ
      Ｋ店」，潘健賢立即約同陳錦豐前往，潘健賢、陳錦豐二人先後到該卡拉ＯＫ
      店後，甲○○當場告知已達成協議，惟須支付工程回扣款，潘健賢、陳錦豐二
      人均當場表示同意。嗣本件工程完工驗收後，張慶文於八十八年十月十三日上
      午，至長濱鄉農會提領工程款後，復邀請甲○○、王哲偉一同到「東芝園卡拉
      ＯＫ店」用餐、喝酒，於同日下午二、三時許，王哲偉欲返回鄉公所時，張慶
      文詢問甲○○是否先將工程款一成半之回扣款算給王哲偉，甲○○當場表示同
      意，並請張慶文先算給王哲偉，張慶文遂在「東芝園卡拉ＯＫ店」外之停車場
      ，將十四萬元（實際金額為十三萬八千九百元，湊為整數十四萬元）之金錢交
      付予王哲偉收受，其中四萬元係給予王哲偉之工程回扣款，張慶文再將餘款五
      十五萬九千元交付予甲○○，由甲○○與潘健賢、陳錦豐共同分帳，王哲偉隨
      即收受其中四萬元之回扣款等情（上引原審判決書第一二頁第七行至第十三頁
      第十七行）。
    (二)復按：按犯罪事實應依證據認定之，無證據不得推定其犯罪事實，又不能證明
      被告犯罪者，應諭知無罪之判決，同法第一百五十四條及第三百○一條第一項
      分別定有明文；又按認定不利於被告之事實須積極證據，苟積極證據不足為不
      利於被告事實之認定時，即應為有利於被告之認定，更不必有何有利之證據；
      又按事實審法院對於證據之取捨，依法雖有自由判斷之權，然積極證據不足證
      明犯罪事實時，被告抗辯或反證縱屬虛偽，仍不能以此資為積極證據應予採信
      之理由；再按事實之度者，始得據為有罪之認定，倘其證明尚未達到此程度，
      而有合理之懷疑存在時，即無從為有罪之認定（最高法院七十六年台上字第四
      九八六號判例參照）。共犯所為不利於己之陳述，必須無瑕疵可指，而就其他
      方面調查又與事實相符，始足採為其他共犯論罪之依據，事實審法院依此共犯
      陳述為證明力之判斷時尤應參酌社會事實，詳為認定是否與理論法則、經驗法
      則相符（最高法院八十五年度台上字第五四五四號判決意旨參照）。
    (三)緣由：本件工程分為二件，其一件是長光社區道路排水溝工程，工程總價約四
      百餘萬元，由甲○○、陳錦豐、潘健賢三人合夥搶標得標承攬，約一個月後，
      甲○○退夥，由陳錦豐、潘健賢二人共同施作完成。另一件是長光社區道路排
水溝「後續」工程，潘健賢向鄉長潘榮宗要求繼續承攬，唯潘榮宗與潘健賢交
      情不夠深入，唯恐難收工程回扣款，指定要以具有深厚交情之張慶文承，以便
      向張慶文收取工程回扣，張慶文於是以健銓營造有限公司投標，張慶文另找陳
      輝凌（建盛營造有限公司）、曾玉萬（杰峰土木包工業）為陪標，張慶文以工
      程款九十二萬六千元得標，再將該工程交給潘健賢、陳錦豐二人作完工驗收，
      張慶文領得款後，扣除借牌一成稅金及欲給付鄉長潘榮宗回扣一成五，即十四
      萬元，於八十八年十月十三日下午在長濱鄉東芝園卡拉Ｏ外之停車場交付秘書
      王哲偉收受，王哲偉自留四萬元，十萬元則交付潘榮宗收受。張慶文扣除上開
      十四萬元及其他相關費用墊支，尚餘五十五萬九千元。餐後，甲○○到長濱鄉
      公所服務台不期而遇張慶文，張慶文說有要事，急著回家，張慶文不知第一件
      長光社區道路排水溝工程甲○○已退夥，認以為第二件長光社區排水溝後續工
      程仍係由甲○○、潘健賢、陳錦豐三人合夥施作，且潘健賢住於甲○○住宅前
      ，陳錦豐住於甲○○住宅後，張慶文於是將工程款五十五萬九千元及墊支明細
      結算時長託甲○○轉交潘健賢、陳錦豐收領，嗣法務部調查局東部機動組幹員
      持搜索票至潘健賢住宅搜索，查獲上開墊支明細結算表，追問原委，致張慶文
      一時誤會是甲○○檢舉，而在東機組挾怨報復，誣指上揭第二件長光社區排水
      溝「後續」工程，得標後轉包給甲○○施作，且對上揭工程回扣款十四萬元知
      情，因而遭檢察官起訴，甚至遭判決有罪確定，等情。
    (四)從而甲○○是否有罪？關鍵在於：（一）上揭系爭第二件工程，長光社區排水
      溝後續工程，張慶文得標後是否有轉包給甲○○施作？（二）張慶文交付王哲
      偉上揭工程回扣款十四萬元，甲○○是否知情？經查：甲○○在東機組詢問、
      檢察官偵訊、第一、二審審理中，均據實供稱張慶文曾將工程款五十五萬九千
      元及工程結算表託甲○○轉交潘健賢、陳錦豐收領，惟堅決矢口否認對上揭系
      爭第二件工程長光社區排水溝後續工程有參加合夥施作。對張慶文交付王哲偉
      上揭工程回扣款十四萬元更否認知情。原審於九十二年五月十四日受命法官諭
      知張慶文、王哲偉、陳錦豐、潘榮宗暫退庭，隔離訊問證人潘健賢，法官問潘
      健賢：「你在東芝園甲○○有沒有跟你講說要如何協議支付回扣給何人」？答
      ：「沒有，那時在那賢會有三次，三次都沒有提到，第一次見面的人我沒有印
      象，第二次我記得是陳錦豐、我、王哲偉在場，該次是王哲偉有向我、陳錦豐
      要回扣，甲○○這次並沒有在場，第三次是在那邊飲酒，是與陳錦豐、甲○○
      在那裡喝酒，並沒有談到回扣的事情。法官又問：「這長光社區道路排水溝後
      續工程到底是誰做」？答：「這算二件，第一件是排水溝工程，是陳錦豐、我
      、甲○○，第二件後續工程是我與陳錦豐，後續工程是九十幾萬元，排水溝工
      程是四百多萬元」。法官又問：「你在檢、調詢問時所言有何意見」？答：「
      那時我說的有部分並不實在，檢調並沒有刑求我，後續工程那件，我是跟陳錦
      豐二人合作，甲○○沒有參與，王哲偉有要跟我要回扣，並沒有講說要給誰，
      後來我跟陳錦豐有答應他從這工程款中扣除一成半的回扣，另外還付一成的借
      牌費給張慶文，甲○○沒有參與本件的協商」。法官另問王哲偉：「在八十八
      年十月十三日在東芝園用餐你有去嗎」？王哲偉答：「有的」。法官又問：「
      在那次你有沒有跟甲○○、張慶文提到要回扣的事情嗎」：王哲偉答：「完全
      沒有提到」。法官再問：「對你之前在偵查中所言你有何意見（提示筆錄並告
      以要旨）」？王哲偉答：「我是有這麼說沒錯，我並沒有跟甲○○拿過錢，他
      們硬要我說我有跟甲○○拿這錢，我是為了不冤枉甲○○，而且是被羈押怕了
      ，才這麼說，本件是潘健賢去找張慶文的」。此項證人在受命法官直接言詞審
      理中所為證詞之有利證據，原審判決意恝置不論，隻字不提，難謂適法。此項
      筆錄證據，不須經過調查程序為條件，又確實足以動搖原確定判決，為此請求
      准許聲請再審。
二、按刑事訴訟法第四二十條第一項第六款所稱發見確實之新證據，係指該證據於事
    實審法院判決前已存在，為法院及當事人所不知，不及調查斟酌，至其後始行發
    現；且就證據本身形式觀察，顯然可以認為足以動搖原確定判決，而為受判決人
    有利之判決為限，亦即該「新證據」須可認為確實動搖原確定判決，而為受判決
    人有利之「確實性」外，尚須具備該證據系在事實審法院判決前已存在，因未發
    現，不及斟酌，或審判時未經注意，至其後始行發現之「新規性」特質，二者缺
    一不可。卷內已存在之筆錄，於事實審法院判前業已存在，為法院所知悉，非事
    後始行發現，該筆錄即不符「新規性」之特質而不能認為符合再審程序所稱之發
    見確實之新證據（參照最高法院九十二年度台抗字第三十九號裁定意旨，該裁定
    意旨雖就刑事訴訟法第四百二十二條第二款而為闡述，然就再審要件之新規性而
    言，與同法第四百二十條第一項第六款規定之解釋無殊）；查本件再審係援引證
    人潘健賢、王哲偉於事實審所為有利於聲請人有利之供述筆錄作為具有刑事訴訟
    法第四百二十條第一項第六款「發現確實之新證據」而聲請再審，惟依上揭說明
    ，該項筆錄為事實法院判決前業已存在，為法院所知悉，且原確定判決已斟酌共
    同被告王哲偉、張慶文、陳錦豐及證潘健賢分別於偵查中及潘健賢另於台東縣調
    查站中所為不利於聲請人（即本件受判決人）之供述，及證人潘健賢所提出聲請
    人甲○○交付之結算表原本等書證而認定被告犯罪（見原確定判決理由二－（二
    ）），則本件
    縱就共同被告王哲偉、證人潘健賢事後於本院受命法官訊問時所為翻異前詞（為
    被告甲○○有利之供述），從形式上觀察，亦不能據此認為確實可推翻原確定判
    決而另為被告有利之判決，自不符合該法條所謂「發見確實之新證據」之「新規
    性」及「確實性」，本件經核無再審理由，應予駁回。
三、依依刑事訴訟法第四百三十四條，判決如主文。
中      華      民      國      九十三    年     八     月      九      日
                                    審判長法官  謝  志  揚
                                          法官  何  方  興
                                          法官  蔣  有  木
右正本證明與原本無異。
如不服本裁定，應於裁定送達後五日內向本院提出抗告狀。
                                        書記官  鄧  瑞  雲
中      華      民      國      九十三    年     八     月      九      日
